臺灣高等法院高雄分院民事判決　九十年度上字第三三九號
　　　上　訴　人　　乙○○○○.
　　　法定代理人　　丙○○
　　　被　上訴人　　甲○○
右當事人間排除侵害等事件，上訴人對於中華民國九十年八月二十二日臺灣高雄地方
法院八十九年訴字第二０三七號第一審判決提起上訴，本院判決如左：
　　　主　　　文
上訴駁回。
第二審訴訟費用由上訴人負擔。
　　　事實及理由
一、本件被上訴人主張坐落在高雄縣林園鄉○○段六二七、六二九地號等二筆土地，
    被上訴人為共有人之一，詎上訴人竟未經被上訴人同意，無權占有前開土地，並
    在其上大興土木，興建金爐、石階及圍繞鋼架之四周鐵皮圍墻，迭經催討，均置
    若罔聞，是被上訴人為全體共有人之利益，本於所有權之作用，爰依民法第八百
    二十一條及第七百六十七條相關規定，訴請上訴人拆除系爭土地上之地上物，將
    系爭土地恢復原狀，返還被上訴人及其他共有人全體（嗣被上訴人於本院撤回「
    上訴人應將坐落高雄縣林園鄉○○段第六二七地號土地上，如附圖Ｂ部分之金爐
    、石階拆除，恢復原狀並交還該土地」部分之起訴）。上訴人則以高雄縣林園鄉
    林子邊第三五八號、五五八之一號土地原為陳明瓜、陳明顯及陳有德三兄弟所捐
    獻，於民國三十八年間寺廟土地經買賣，由何生春等財團承購，為福德廟歷久建
    於該土地，因之，地主三兄弟乃與財團股東雙方同意捐獻該部分土地，渠等三人
    於民國三十八年八月十七日與何生春、張簡天賞、黃金鳳簽署備忘錄，將上開二
    地號之土地捐獻五二點二坪做為廟宇之永久使用。而上開二地號土地，重測後之
    地號則改為林園段第六二六、六二七、六二九地號等土地。當時廟地是原始買賣
    ，雙方買賣後共同捐贈出來建廟使用等語資為抗辯。
二、本件原審對於被上訴人之請求，判決被上訴人全部勝訴，並分別訂定擔保金額而
    為假執行及免為假執行之宣告。上訴人全部聲明不服，求為廢棄原判決，並駁回
    被上訴人在第一審之訴及其假執行之聲請。被上訴人則求為判決駁回上訴。（被
    上訴人於本院撤回「上訴人應將坐落高雄縣林園鄉○○段第六二七地號土地上，
    如附圖Ｂ部分之金爐、石階拆除，恢復原狀並交返該土地」勝訴部分之起訴，本
    判決附圖共計二張，分別標示六二七號Ｂ部分，及六二九號Ａ部分）。
三、本件被上訴人主張坐落高雄縣林園鄉○○段六二九地號土地係伊與其他共有人所
    共有，惟上訴人未經同意，無權占用該系爭土地，並於六二九地號土地內之面積
    二十九平方公尺土地圍繞鋼架之四周搭建鐵皮圍墻之事實，業據其提出土地登記
    簿謄本一份為證，復經原審及本院至現場履勘，並由原審囑託高雄縣鳳山地政事
    務所派員測量無訛，製有勘驗筆錄、複丈成果圖附卷可資佐證，且為上訴人所不
    爭執，自堪信被上訴人上揭主張為真實。
四、按所有人對於無權占有或侵奪其所有物者，得請求返還之，對於妨害其所有權者
    ，得請求除去之，民法第七百六十七條定有明文。上訴人對於占用系爭土地等情
    固不爭執，然除以前開情詞置辯，並提出「備忘錄」影本一紙為證外，復抗辯本
    件廟宇，係建於乾隆十四年，嗣於光緒三十年再為重修，建廟迄今已有二百五十
    二年之歷史，而建廟所坐落之土地，原係地主陳明瓜、陳明顯及陳有德三兄弟所
    有，後來，陳明瓜等三人將土地出賣予以何生春為首之財團，而因系爭土地上已
    有上訴人之廟宇存在，且係原地主陳明瓜等三人同意上訴人在該地建廟，為此，
　　陳明瓜等三人乃於民國三十八年八月十七日與買受人何生春、張簡天賞及黃金鳳
    等人簽署上揭「備忘錄」中載明，雙方約定在廟宇存在期間，雙方所捐獻之土地
    均不可擅自使用，俾廟宇得以永久存續不受土地買賣所有權人變動之影響。另被
    上訴人為備忘錄所載承買人之一，張簡天賞之女婿，且於民國五十五年七月二十
    九日，張簡天賞將上開系爭土地以買賣方式將之移轉予張簡俊郎及張簡麗明，嗣
    於七十年六月二十二日張簡俊郎及張簡麗明再將其持份以買賣方式移轉予被上訴
    人時，被上訴人均知悉系爭土地上有上訴人之廟宇坐落其上云云。經查，系爭林
    園段六二七地號土地重測前為林子邊段三五八之一一地號，林園段六二九地號土
    地，重測前為林子邊段三五八之七地號（見原審卷第九六頁所附高雄縣鳳山地政
    事務所函），而林子邊段三五八之七、三五八之一一地號等二筆土地係於民國五
    十四年由同段三五八地號分割而來，上開土地並於民國六十九年因地籍圖重測而
    各改編為林園段六二九及六二七地號（見本院卷第一三三頁所附高雄縣大寮地政
    事務所函）。然依系爭備忘錄（見原審卷第八四頁）所載：「林園鄉林子邊三五
    八番（即「號」之意），同所三五八番之一，茲向台端收買右列土地對現在土地
    公廟基地直向北方，沿街路深二四台尺七五積算坪數五三坪二合一之地額，是
    買賣成立價額各方獻向各半，而同中確約該土地公廟存在期間中，各方絕不可擅
    自使用是實，右希存永久憑據，立此一樣二份各方承認蓋印執乙份存據。」，參
    以被上訴人與案外人張簡麗明就系爭土地等買賣所有權移轉契約書中之約定事項
    ７所載：「土地廟在本宗土地未出售前，即已興建，除非土地廟自行拆除，否則
    買方（即被上訴人）不得拆除土地廟」（見本院卷第五十六頁背面）等事實，僅
    足以認定系爭土地等之前後二次買賣時，買賣雙方均有約定，在買賣土地上坐落
    之土地廟（按該土地廟係建於林園段六二六地號、地目為「祠」之土地上），於
    其存續期間，除非土地廟自行拆除，否則買方不得予以拆除或擅自使用，並非因
    之得以證明系爭土地之前所有權人有捐贈系爭土地與上訴人之事實。是上訴人前
    開抗辯，應屬無據，不足採信，又查上開系爭土地為被上訴人與其他共有人所共
    有，已如前述，又系爭土地上如附圖Ａ（地號六二九號）所示部分面積二十九平
    方公尺土地上圍繞鋼架之四周鐵皮圍墻係上訴人嗣後所搭建，而非土地廟本身之
    建築等情，已為上訴人所是認，且經本院勘驗現場屬實，製有勘驗筆錄一份在卷
    可資佐證，茲上訴人既未能舉證證明其占有系爭土地上如附圖Ａ所示部分，面積
    二十九平方公尺土地上搭建圍繞鋼架之四周鐵皮圍墻係有合法權利，則被上訴人
　　依其所有權之法律關係，起訴請求上訴人拆除其占用系爭土地所搭建非土地廟本
　　身之前揭鐵皮圍墻，恢復原狀，並將系爭土地交還被上訴人及其他全體共有人，
　　即屬有理由，應予准許。
五、綜上所述，原審因依民法第七百六十七條之規定而為被上訴人勝訴之判決，並依
    兩造之聲請，分別酌定相當擔保金額，併予宣告假執行及免為假執行，經核尚無
　　不合。上訴論旨，仍執前詞，指摘原判決不當，求予廢棄改判，非有理由，應予
　　駁回。
六、據上論結，本件上訴為無理由，依民事訴訟法第四百四十九條第一項、第七十八
    條，判決如主文。
中　　　華　　　民　　　國　　九十一　　年　　　四　　　月　　二十三　　日
　　　　　　　　　　　　　　　　　　　臺灣高等法院高雄分院民事第一庭
~B1審判長法官　黃金石
~B2法　　　官　魏式璧
~B3法　　　官　吳登輝
右為正本係照原本作成。
如對本判決上訴，須於判決送達後二十日內向本院提出上訴狀，未表明上訴理由者，
，應於上訴後二十日內向本院提出理由書（均須按他造當事人之人數附繕本）。上訴
時應提出委任律師或具有律師資格之人之委任狀，並依附註條文規定辦理。
中　　　華　　　民　　　國　　九十一　　年　　　四　　　月　　二十四　　日
~B法院書記官　劉金萍
附註：
民事訴訟法第四百六十六條之一：
對於第二審判決上訴，上訴人應委任律師為訴訟代理人，但上訴人或其法定代理人具
有律師資格者，不在此限。
上訴人之配偶、三親等內之血親、二親等內之姻親，或上訴人為法人、中央或地方機
關時，其所屬專任人員具有律師資格並經法院認為適當者，亦得為第三審訴訟代理人。
第一項但書及第二項情形，應於提起上訴或委任時釋明之。
                                                                        Ｑ
